【裁判字號】    98,家訴,44
【裁判日期】    981130
【裁判案由】    分割遺產
【裁判全文】
臺灣彰化地方法院民事判決              98年度家訴字第44號
原      告  戊○○
訴訟代理人  劉淑華律師
被      告  己○○
            庚○○
            甲○○
            乙○○
兼上一人之
訴訟代理人  丙○○
            丁○○
上列當事人間請求分割遺產事件，本院於中華民國98年11月17日
言詞辯論終結，判決如下：
    主      文
被告等應就其被繼承人張教之遺產如附表所示編號一至編號十二
之土地，辦理繼承登記。
被告等公同共有如附表所示遺產應按如附表所示分割方法分歸被
告等取得。
被繼承人張教之所遺坐落彰化縣福興鄉○○村○○路23號未保存
登記建物應予變賣，所得價金依被告等各六分之一比例分配。
訴訟費用新台幣貳萬伍仟零伍拾柒元由被告等各按六分之一比例
負擔。
    事實及理由
壹、程序部分：
    按訴狀送達後，原告不得將原訴變更或追加他訴。但有下列
    各款情形之一者，不在此限：一、被告同意者。二、請求之
    基礎事實同一者。三、擴張或減縮應受判決事項之聲明者。
    四、因情事變更而以他項聲明代最初之聲明者。五、該訴訟
    標的對於數人必須合一確定時，追加其原非當事人之人為當
    事人者。六、訴訟進行中，於某法律關係之成立與否有爭執
    ，而其裁判應以該法律關係為據，並求對於被告確定其法律
    關係之判決者。七、不甚礙被告之防禦及訴訟之終結者。被
    告於訴之變更或追加無異議，而為本案之言詞辯論者，視為
    同意變更或追加，民事訴訟法第二百五十五條定有明文。查
    原告擴張該聲明為「被告等應就其被繼承人張教之遺產如附
    表一所示編號一至編號十三之財產，辦理繼承登記。」，核
    屬擴張應受判決事項之聲明，依前開規定，應予准許。
貳、實體部份：
一、原告主張：
（一）緣原告即債權人於民國（下同）91年至92年間出借新臺幣
      （下同）220萬元整與債務人張兩禧及被告即債務人己○○。債務人己○○、張兩禧二人共同開具12張總計220萬
      元之本票作為清償債務之擔保，惟屆期提示全未兌現，原
      告依法請求清償借款本息，經本院核發93年度促字第4645
      號支付命令並已確定在案。
（二）被告即債務人己○○之父親張教，於83年1月13日死亡，
      留有如附表一所示之遺產。原告已就債務人己○○之父親
      張教之遺產其中彰化縣福興鄉○○段第77、1088、1089、
      285地號四筆土地聲請強制執行，並經本院民事執行處依
      法查封。
（三）因本件執行標的之彰化縣福興鄉○○段第77、1088、1089
      、285地號四筆土地為債務人己○○與張教之合法繼承人
      庚○○、甲○○、乙○○、丙○○、丁○○公同共有，其
      應繼分均為六分之一。本件原告於日前接獲本院民事執行
      處於民國98年07月14日函，命原告即債權人戊○○代位被
      告即債務人己○○行使分割遺產請求權。
（四）本件被繼承人張教並無以遺囑禁止遺產之分割，被告等亦
      無另外約定。惟被告即債務人己○○拒不出面，繼承人間
      不可能達成協議分割。調解顯無成立之望。爰依民法第二
      百四十二條規定債務人怠於行使其權利時，債權人因保全
      債權，得以自己之名義，行使其權利，但專屬於債務人本
      身者，不在此限。依法請求分割遺產。分割方法如附表二
      所示。
（五）原告爰以本件起訴狀繕本送達被告等人，代位被告即債務
      人己○○作為終止被告等就前開遺產公同共有關係之意思
      表示，被告等之公同共有關係既經終止，原告代位被告即
      債務人己○○請求判決如訴之聲明。
（六）本件被繼承人張教之全部遺產（包括彰化縣福興鄉○○段
      第77地號土地計算在內）價值為00000000元，被告即債務
      人己○○應繼分為六分之一，折算為0000000元，是本件
      訴訟標的之金額應為0000000元整，併此敘明。
（七）被告等自繼承開始時起，依法承受被繼承人張教財產上之
      一切權利、義務。依民法第七百五十九條之規定因繼承、
      強制執行、公用徵收或法院之判決，於登記前已取得不動
      產物權者，非經登記，不得處分其物權。本件被告等僅就
      其被繼承人張教之遺產如附表一所示編號十三至編號十六
      之財產，辦理繼承登記；但就如附表所示編號一至編號十
      二之財產，尚未辦理繼承登記。爰依法擴張訴之聲明，謹
      請依法判決被告等應就其被繼承人張教之遺產如附表一所
      示編號一至編號十三之財產，辦理繼承登記。
（八）依98年01月23日修正公布後民法第八百二十四條第五項規
      定共有人相同之數不動產，除法令另有規定外，共有人得
      請求合併分割。本件被告等人之應繼分完全相同，共有人
      相同，上開規定應可類推適用於遺產分割之情形，爰依法
      請求准予合併分割，以免日後共有人之間還要另外請求分
      割共有土地，造成土地細分，不利於社會經濟等語，並聲
      明：判決如主文所示。
二、被告方面：
(一)被告庚○○、甲○○、丁○○未於言詞辯論期日到場，亦未
    提出書狀作何聲明或陳述。
(二)被告己○○、乙○○、丙○○之部分：同意分割，但希望能
    公平分割遺產等語。
三、本件被告庚○○、甲○○、丁○○經合法通知，未於最後言
    詞辯論期日到場，核無民事訴訟法第三百八十六條所列各款
    情形，爰依原告之聲請，由其一造辯論而為判決。
四、得心證之理由：
（一）原告主張上開事實，業據原告提出遺產查詢清單乙件及土
      地登記簿謄本及地籍圖謄本、本院93年度促字第4645 號
      支付命令暨確定證明書影本、本院98年度司執字第88 89
      號98年03月30日查封函影本、被繼承人張教之繼承系統表
      、本院民事執行處於98年07月14日函影本等為證，經本院
      審核無訛，並為被告己○○、乙○○、丙○○不爭執，而
      被告庚○○、甲○○、丁○○經合法通知未到場，亦未提
      出書狀作何聲明或答辯供本院參酌。是本院綜上事證，自
      堪信原告主張之事實為真正。
（二）按債務人怠於行使其權利時，債權人因保全債權，得以自
      己之名義，行使其權利。但專屬於債務人本身者，不在此
      限，民法第二百四十二條定有明文，又繼承人有數人時，
      在分割遺產前，各繼承人對於遺產全部為公同共有；除法
      律另有規定或契約另有訂定者外，繼承人得隨時請求分割
      遺產；公同共有物分割之方法，除法律另有規定外，應依
      關於共有物分割之規定；共有人就共有物之分割方法不能
      達成協議決定者，法院得因任何共有人之聲請，命為下列
      之分配：以原物分配於各共有人；變賣共有物，以價
      金分配於各共有人；以原物為分配時，如共有人中，有
      不能按其應有部分受分配者，得以金錢補償之，民法第一
      千一百五十一條、第一千一百六十四條、第八百三十條第
      二項、第八百二十四條第二項、第三項分別亦定有明文。
      分割共有物（公同共有之遺產）既對物之權利有所變動，
      即屬處分行為之一種，凡因繼承於登記前已取得不動產物
      權者，其取得雖受法律之保護，不以其未經繼承登記而否
      認其權利，但繼承人如欲分割其因繼承而取得公同共有之
      遺產，因屬於處分行為，依民法第七百五十九條規定，自
      非先經繼承登記，不得為之，且為訴訟經濟計，當事人一
      訴請求辦理繼承登記後再為分割，並無不可，最高法院六
      十八年度第十三次民事庭會議、七十年度第二次民事庭會
      議決議、六十九年台上字第一○一二號  判例可資參照。
      故原告本於代位請求權及遺產分割之法律關係，請求之繼
      承人就其等就繼承取得公同共有之系爭土地先行辦理繼承
      登記後，將張教所遺之系爭土地及房屋分割為分別共有，
      除未保存登記建物部分外，為有理由，應予准許。
（三）次按在公同共有遺產分割自由之原則下，民法第一千一百
      六十四條規定：繼承人得隨時請求分割遺產，該條所稱之
      「得隨時請求分割」，依同法第八百二十九條及第八百三
      十條第一項規定觀之，自應解為包含請求終止公同共有關
      係在內，俾繼承人之公同共有關係歸於消滅而成為分別共
      有，始不致與同法第八百二十九條所定之旨趣相左，庶不
      失繼承人得隨時請求分割遺產之立法本旨，換言之，終止
      遺產之公同共有關係，既應以分割方式為之，將遺產之公
      同共有關係終止改為分別共有關係，性質上自亦屬分割遺
      產方法之一，最高法院八十二年度台上字第七四八號、八
      十五年度台上字第一八七三號、九十三年度台上字第二六
      ○九號判決意旨可資參照。
（四）惟原告主張系爭遺產為兩造公同共有，應繼分相同，共有
      人亦相同，請求合併分割如98年9月25日準備書狀附表二
      所示之分割方案等詞，惟查原告所為分割方案，為到庭被
      告己○○、乙○○、丙○○表示反對，其等均稱：希望公
      平分割遺產等語，足見繼承人對於如何分割遺產尚有爭議
      ，不宜逕依非繼承人之之原告所提方案比例進行分割，而
      被告己○○、乙○○、丙○○主張就被繼承人所遺之系爭
      土地，按應繼分比例採取分別共有方式分割，自屬遺產分
      割方法之一種，亦與法無違，且對繼承人均屬公平，亦可
      留待繼承人再行進一步商議如何分配，其分割方式自可採
      取。惟被繼承人所遺門牌號碼彰化縣福興鄉○○村○○路
      23號房屋為未保存登記建物，僅有事實上處分權，無法為
      別共有之登記，惟其既屬遺產之一部，自應列入分割，本
      院審酌上情，認此部分採變價分割之方式，而由被告等依
      應繼分比例取得價金，亦屬公平。
五、從而，被繼承人張教之遺產如附表所示編號一至編號十二之
    財產，因尚未辦理繼承登記，原告請求被告等應就附表所示
    編號一至編號十二之遺產產辦理繼承登記，應予准許。又本
    院審酌張教所遺遺產之性質、當事人之意願、避免冗長訴訟
    程序致系爭土地分割久懸未決等情，認將系爭土地按應繼分
    比例採分別共有之方式分割，非但合於法律規定，亦屬公平
    妥適。從而，原告本於代位請求權及遺產分割之法律關係，
    請求之繼承人就其等就繼承取得公同共有之系爭土地先行辦
    理繼承登記後，將張教所遺遺產分割為分別共有，為有理由
    ，應予准許，惟共有物分割之方法，法院本有自由裁量之權
    ，共有人訴請分割共有物，其聲明不以主張分割之方法為必
    要，即令有所主張，法院亦不受其主張之拘束，是原告所主
    張此部分之分割方法，本院雖未採取，亦非其訴一部分無理
    由，故毋庸為部分敗訴之判決。
六、末按分割遺產之訴，係必要共同訴訟，原、被告之間本可互
    換地位，且兩造均蒙其利，是本院認本件之訴訟費用應由兩
    造依其應繼分或潛在應繼分之比例即如附表二負擔訴訟費用
    ，較為公允，併此敘明。
七、訴訟費用負擔之依據：民事訴訟法第八十條之一、第八十五
    條第一項前段。
中    華    民    國    98    年    11    月    30    日
                        臺灣彰化地方法院家事法庭
                              法    官  謝仁棠
以上正本係照原本作成。
如對本判決上訴，須於判決送達後二十日之不變期間內，向本院
提出上訴狀（須附繕本）。
中    華    民    國    98    年    11    月    30    日
                                書記官  陳瑤芳
附表：
┌─┬─────────┬─────┬─────┬───┐
│編│地號或門牌號碼/地 │面積（平方│分割方式  │備註  │
│號│目                │公尺）/權 │          │      │
│  │                  │利範圍    │          │      │
├─┼─────────┼─────┼─────┼───┤
│一│彰化縣福興鄉○○段│1,700/三分│應有部分各│被告等│
│  │2號/田            │之一      │十八分之一│須辦理│
│  │                  │          │          │繼承登│
│  │                  │          │          │記    │
├─┼─────────┼─────┼─────┼───┤
│二│彰化縣福興鄉○○段│170/三分之│同上      │被告等│
│  │14號/旱           │一        │          │須辦理│
│  │                  │          │          │繼承登│
│  │                  │          │          │記    │
├─┼─────────┼─────┼─────┼───┤
│三│彰化縣福興鄉○○段│570/三分之│同上      │被告等│
│  │63號/旱           │一        │          │須辦理│
│  │                  │          │          │繼承登│
│  │                  │          │          │記    │
├─┼─────────┼─────┼─────┼───┤
│四│彰化縣福興鄉○○段│210/一五三│應有部分各│被告等│
│  │149號/養          │分之四    │九一八分之│須辦理│
│  │                  │          │四        │繼承登│
│  │                  │          │          │記    │
├─┼─────────┼─────┼─────┼───┤
│五│彰化縣福興鄉○○段│1,990/一五│同上      │被告等│
│  │153號/建          │三分之四  │          │須辦理│
│  │                  │          │          │繼承登│
│  │                  │          │          │記    │
├─┼─────────┼─────┼─────┼───┤
│六│彰化縣福興鄉○○段│660/一五三│同上      │被告等│
│  │154號/建          │分之四    │          │須辦理│
│  │                  │          │          │繼承登│
│  │                  │          │          │記    │
├─┼─────────┼─────┼─────┼───┤
│七│彰化縣福興鄉○○段│799/一五三│同上      │被告等│
│  │155號/建          │分之四    │          │須辦理│
│  │                  │          │          │繼承登│
│  │                  │          │          │記    │
├─┼─────────┼─────┼─────┼───┤
│八│彰化縣福興鄉○○段│14/十五分 │有應有部分│被告等│
│  │160號/道          │之一      │各九十分之│須辦理│
│  │                  │          │一        │繼承登│
│  │                  │          │          │記    │
├─┼─────────┼─────┼─────┼───┤
│九│彰化縣福興鄉○○段│3,573/十五│同上      │被告等│
│  │161號/建          │分之一    │          │須辦理│
│  │                  │          │          │繼承登│
│  │                  │          │          │記    │
├─┼─────────┼─────┼─────┼───┤
│十│彰化縣福興鄉○○段│74/十五分 │同上      │被告等│
│  │162號/道          │之一      │          │須辦理│
│  │                  │          │          │繼承登│
│  │                  │          │          │記    │
├─┼─────────┼─────┼─────┼───┤
│十│彰化縣福興鄉○○段│18/十五分 │同上      │被告等│
│一│163號/道          │之一      │          │須辦理│
│  │                  │          │          │繼承登│
│  │                  │          │          │記    │
├─┼─────────┼─────┼─────┼───┤
│十│彰化縣福興鄉○○段│204/一五三│應有部分各│被告等│
│二│164號/道          │分之四    │九一八分之│須辦理│
│  │                  │          │四        │繼承登│
│  │                  │          │          │記    │
├─┼─────────┼─────┼─────┼───┤
│十│彰化縣福興鄉○○段│2,200/全部│應有部分各│      │
│三│285號/田          │          │六分之一  │      │
│  │                  │          │          │      │
├─┼─────────┼─────┼─────┼───┤
│十│彰化縣福興鄉○○段│2,500/全部│同上      │      │
│四│1088號/田         │          │          │      │
│  │                  │          │          │      │
├─┼─────────┼─────┼─────┼───┤
│十│彰化縣福興鄉○○段│2,500/全部│同上      │      │
│五│1089號/田         │          │          │      │
├─┼─────────┼─────┼─────┼───┤
│十│彰化縣福興鄉○○段│1,815/全部│同上      │      │
│六│77號/田           │          │          │      │
└─┴─────────┴─────┴─────┴───┘


司法院資訊處製作；財團法人民間司法改革基金會備份。
